---
title: "Salary Veri Seti ANOVA Analizi"
author: "Duygu Eryılmaz"
date: "2026-05-26"
output: html_document
---

# 1. Veri Setini İçe Aktarma

```{r}
salary_veri <- read.csv("Salary.csv")

head(salary_veri)
str(salary_veri)
```

Veri seti başarıyla sisteme aktarılmıştır.
Veri setinde Salary, Gender, Age ve PhD değişkenleri bulunmaktadır.
Gender ve PhD değişkenleri kategorik yapıdadır.

# 2. Faktör Dönüşümleri

```{r}
salary_veri$Gender <- factor(
  salary_veri$Gender,
  levels = c(0,1),
  labels = c("Kadin", "Erkek")
)

salary_veri$PhD <- factor(
  salary_veri$PhD,
  levels = c(0,1),
  labels = c("PhD_Yok", "PhD_Var")
)

str(salary_veri)
```

Gender ve PhD değişkenleri factor tipine dönüştürülmüştür.
Böylece ANOVA analizinin doğru şekilde çalışması sağlanmıştır.

# 3. Boxplot

```{r}
boxplot(
  Salary ~ PhD,
  data = salary_veri,
  main = "PhD Durumuna Göre Maaş Dağılımı",
  xlab = "PhD Durumu",
  ylab = "Salary",
  col = c("lightblue", "orange")
)
```

Boxplot grafiği grupların maaş dağılımlarını göstermektedir.
Medyan değerler ve dağılımlar incelenerek gruplar arasındaki fark gözlemlenebilir.
Aykırı değerler grafik üzerinden görülebilmektedir.

# 4. Normallik Testi

```{r}
by(
  salary_veri$Salary,
  salary_veri$PhD,
  shapiro.test
)
```

H0: Veriler normal dağılım göstermektedir.
p-value > 0.05 ise normallik varsayımı sağlanır.
p-value < 0.05 ise normallik varsayımı sağlanmaz.

# 5. Levene Testi

```{r}
library(car)

leveneTest(
  Salary ~ PhD,
  data = salary_veri
)
```

H0: Grup varyansları homojendir.
p-value > 0.05 ise varyans homojenliği sağlanmaktadır.
Bu durumda ANOVA testi uygulanabilir.



# 6. İki Faktörlü ANOVA

```{r}
iki_yonlu <- aov(
  Salary ~ Gender + PhD,
  data = salary_veri
)

summary(iki_yonlu)
```

Bu analiz iki bağımsız değişkenin maaş üzerindeki etkisini birlikte incelemektedir.
Her değişkenin ayrı ayrı anlamlılığı değerlendirilmektedir.

# 7. Etkileşimli ANOVA

```{r}
etkilesim_modeli <- aov(
  Salary ~ Gender * PhD,
  data = salary_veri
)

summary(etkilesim_modeli)
```

Gender:PhD satırı etkileşim etkisini göstermektedir.
p-value < 0.05 ise ortak etkileşim anlamlıdır.
p-value > 0.05 ise ortak etkileşim anlamlı değildir.

# 8. Kruskal-Wallis Testi

```{r}
kruskal.test(
  Salary ~ PhD,
  data = salary_veri
)
```

Normallik varsayımı sağlanmazsa bu test tercih edilmektedir.
p-value < 0.05 ise gruplar arasında anlamlı fark vardır.
p-value > 0.05 ise anlamlı fark bulunmamaktadır.


Genel Bakış ve Sonuç

Salary veri seti sisteme başarıyla aktarılmıştır.
Gender ve PhD değişkenleri kategorik yapıya dönüştürülmüştür.
Boxplot grafikleri ile maaş dağılımları görselleştirilmiştir.
Shapiro-Wilk testi ile normallik varsayımı incelenmiştir.
Levene testi ile varyans homojenliği kontrol edilmiştir.
Tek yönlü ANOVA ile PhD değişkeninin maaş üzerindeki etkisi analiz edilmiştir.
Gender değişkeninin maaş üzerindeki etkisi ayrıca değerlendirilmiştir.
İki yönlü ANOVA ile Gender ve PhD değişkenleri birlikte incelenmiştir.
Etkileşimli ANOVA modeli ile ortak etkiler analiz edilmiştir.
Varsayımlar sağlanmadığında Kruskal-Wallis testi uygulanmıştır.
p-value değerlerine göre değişkenlerin anlamlılık durumları yorumlanmıştır.